---
title: "Análisis Exploratorio de Datos"
author: "Enrique Díaz Ocampo"
date: "`r Sys.Date()`"
output:
  html_document: default
  pdf_document: default
---

```{r setup, include=FALSE}
knitr::opts_chunk$set(echo = TRUE, message = FALSE, warning = FALSE)
```

## 1️⃣ **Introducción**
Este documento presenta un **Análisis Exploratorio de Datos (EDA)** aplicado al dataset **Education Career Success**.
Se exploran aspectos clave como:

- Carga y preprocesamiento de datos.
- Identificación de variables cuantitativas y cualitativas.
- Resumen estadístico y análisis descriptivo.
- Distribución de variables categóricas.
- Visualización de datos clave.

El objetivo es **comprender la estructura del dataset y detectar patrones** antes de aplicar modelos de análisis avanzados.

---

## 2️⃣ **Carga de Librerías y Configuración**
```{r}
install.packages("here",dependencies = TRUE)
library(here)           # Manejo de rutas dinámicas
source(here("reportes/Proy_Education_Career_Success/00_CONFIGURACION.r"))
```

```{r}
# 📌 Cargar librerías necesarias
library(janitor)        # Limpieza de nombres de columnas
library(summarytools)   # Resumen estadístico detallado
library(ggplot2)        # Gráficos
library(dplyr)          # Manipulación de datos

# 📌 Cargar configuración global
theme_set(theme_minimal())

# 📌 Cargar scripts de preprocesamiento
source(here("scripts/utils.r"))
source(here("scripts/1_preprocesamiento_esp_dataset.r"))
```

---

## 3️⃣ **Carga y Preprocesamiento de Datos**
```{r}
# 📌 Cargar y preprocesar el dataset
education_data <- preprocesar_datos(here("datasets/education_data_limpio.csv"), "Education Career Success")
```
📌 **¿Qué hace esta función?**
✔ Limpia los nombres de las columnas.
✔ Convierte variables categóricas en factores.
✔ Filtra valores inválidos.
✔ Retorna un dataset listo para análisis.

---

## 4️⃣ **Identificación de Variables Cuantitativas y Cualitativas**
```{r}
# 📊 Identificación de Tipos de Variables

variables_cuantitativas <- education_data %>%
  select(where(is.numeric)) %>%
  names()

variables_cualitativas <- education_data %>%
  select(where(~ is.character(.) | is.factor(.))) %>%
  names()

# Imprimir resultados
cat("\n📊 **Variables Cuantitativas:**\n", paste(variables_cuantitativas, collapse = ", "), "\n")
cat("\n📊 **Variables Cualitativas:**\n", paste(variables_cualitativas, collapse = ", "), "\n")
```
📌 **Importancia:** Nos ayuda a diferenciar entre **datos numéricos** (años de estudio, salario) y **categóricos** (nivel educativo, industria de empleo).

---

## 5️⃣ Resumen Estadístico del Dataset

📌 ¿Qué nos dice esto?

✔ Muestra estadísticas generales como media, mediana, mínimos, máximos y percentiles.

✔ Nos ayuda a detectar valores atípicos y datos faltantes.

```{r}
# Resumen del dataset
summary(education_data)
```

## 6️⃣ Análisis Descriptivo Detallado

📌 ¿Por qué usar descr()?

✔ Genera estadísticas más detalladas que summary(), incluyendo frecuencias y desviaciones estándar.

✔ Permite explorar datos de forma más granular para detectar patrones.

```{r}
descr(education_data) 
```

## 7️⃣ Distribución de Variables Categóricas

📌 ¿Qué hace esta función?

✔ Calcula la frecuencia de cada categoría en variables como Género, Consumo de Tabaco, Diagnóstico.

✔ Guarda los resultados en el archivo:

```bash
/Proy_Education_Career_Success/resultados_generados/1_categorical_variable_counts.txt
```

```{r}
save_categorical_counts(education_data %>% select(-student_id),"Proy_Education_Career_Success")
```
