---
title: "Ejemplos de Filtrado"
author: "Enrique Díaz Ocampo"
date: "`r Sys.Date()`"
output: html_document
---

```{r setup, include=FALSE}
knitr::opts_chunk$set(echo = TRUE)
```

# GUÍA PRÁCTICA PARA FILTRADO Y TRANSFORMACIÓN EN R

## Preámbulo
```{r}
library(here)           # Manejo de rutas dinámicas
source("00_CONFIGURACION.r")
```

```{r}
library(janitor)        # Limpieza de nombres de columnas
library(summarytools)   # Resumen estadístico detallado
library(ggplot2)        # Gráficos
library(dplyr)          # Manipulación de datos

# 📌 Cargar configuración global
theme_set(theme_minimal())

# 📌 Cargar scripts de preprocesamiento
source(here("scripts/utils.r"))
source(here("scripts/1_preprocesamiento_esp_dataset.r"))
source(here("scripts/2_analisis_gráfico.r"))
source(here("scripts/3_analisis_probabilidad.r"))
```

```{r}
# 📌 Importación de datasets
education_data <- preprocesar_datos(here("datasets/education_data_limpio.csv"), "Education Career Success")
dataset_oral_cancer <- preprocesar_datos(here("datasets/oral_cancer_data_limpio.csv"), "Oral Cancer")
dataset_startup <- preprocesar_datos(here("datasets/startup_data_limpio.csv"), "Startup Data")

```

##  📌 1. FILTRADO DE DATOS

En R existen varias formas de filtrar data frames. Las más comunes son:

### ✅ 1sando `filter()` del paquete dplyr

- Sintaxis: filter(data, condicion1, condicion2, ...)

- Usa operadores lógicos: ==, !=, >, <, >=, <=, %in%, &, |, !

```{r}
# Ejemplo en education_data seleccionando las carreras de matemáticas y medicina
df_math_med <- education_data %>%
  filter(field_of_study %in% c("Mathematics","Medicine"))

# Ejemplo en dataset_oral_cancer selecccionando el país
df_usa_cancer <- dataset_oral_cancer %>%
  filter(country == "USA")

# Ejemplo en dataset_startupt seleccionando las categorías de las empresas fundadas en los últimos 10 años
df_news_industry <- dataset_startup %>%
  mutate(year_founded = as.numeric(as.character(year_founded))) %>% # Convierte los años de factores a números
  filter(industry %in% c("FinTech","E-Commerce"),
         year_founded>=2016,
         profitable == 1 
         )

```

```{r}
# Desglose por Summary y desglose por desc en df_mat_med
summary(df_math_med)
descr(df_math_med) 
```


```{r}
# Desglose por Summary y desglose por desc en df_news_industry
summary(df_news_industry)
descr(df_news_industry) 
```

```{r}
# Desglose por Summary y desglose por df_usa_cancer
summary(df_usa_cancer)
descr(df_usa_cancer) 
```



## Creación de Nuevas Columnas con mutate() y case_when()
Una de las formas más comunes de transformar y enriquecer un conjunto de datos en R es mediante la creación de nuevas columnas. Para ello, el paquete dplyr ofrece la función mutate(), que permite agregar o modificar variables dentro de un data frame. Cuando se necesita generar variables categóricas basadas en condiciones lógicas múltiples, se recomienda utilizar case_when(), una función que actúa como un if-else vectorizado y que permite definir múltiples reglas de forma clara y ordenada.

```{r}
# Caso Education Carrer
df_math_med <- df_math_med %>%
  mutate(
    # Definimos la columna categórica starting_salary_category
    starting_salary_category = case_when(
      starting_salary < 30000 ~ "Bajo",
      starting_salary >= 30000 & starting_salary < 60000 ~ "Medio",
      starting_salary >= 60000 ~ "Alto",
      TRUE ~ NA_character_
    ) %>%
      factor(levels = c("Bajo", "Medio", "Alto"), ordered = TRUE)
  )
```

```{r}
# Caso Startups
df_news_industry <- df_news_industry %>%
  mutate(
    # Definimos la columna categórica funding_amount_m_usd_category
    funding_amount_m_usd_category = case_when(
      funding_amount_m_usd < 50 ~ "[0-50)",
      funding_amount_m_usd >= 50 & funding_amount_m_usd < 150 ~ "[50-150)",
      funding_amount_m_usd >= 150 & funding_amount_m_usd < 250 ~ "[150-250)",
      funding_amount_m_usd >= 250 ~ ">=250",
      TRUE ~ NA_character_
    ) %>%
      factor(levels = c("[0-50)", "[50-150)", "[150-250)",">=250"), ordered = TRUE)
  )
```


```{r}
# Caso Oral Cancer
df_usa_cancer <- df_usa_cancer %>%
  mutate(
    # Definimos la columna categórica survival_rate_5_year_percent_category
    survival_rate_5_year_percent_category = case_when(
      survival_rate_5_year_percent < 25 ~ "Baja",
      survival_rate_5_year_percent >= 25 & survival_rate_5_year_percent < 50 ~ "Media",
      survival_rate_5_year_percent >= 50 & survival_rate_5_year_percent < 75 ~ "Alta",
      survival_rate_5_year_percent >= 75 ~ "Muy Alta",
      TRUE ~ NA_character_
    ) %>%
      factor(levels = c("Baja", "Media", "Alta","Muy Alta"), ordered = TRUE)
  )
```

## Guardando los resultados
```{r}
# Dataset Carreras
write.csv(df_math_med, "outputs/df_math_med.csv", row.names = FALSE)

write.csv(df_news_industry, "outputs/df_news_industry.csv", row.names = FALSE)

write.csv(df_news_industry, "outputs/df_usa_cancer.csv", row.names = FALSE)
```


# Generación de Gráficos

```{r}
p_boxplot_edad <- crear_boxplot(
  data = df_math_med,
  y = "starting_salary",
  title = "Distribución del salario inicial de los Estudiantes",
  xlab = "Estudiantes",
  ylab = "Edad",
  fill = NULL,
  colores = "blue"
)

# Guardar y mostrar el gráfico
guardar_grafico(p_boxplot_edad, "outputs/boxplot_starting_salary.png")
convertir_interactivo(p_boxplot_edad)
```






```{r}
p_histograma_edad <- crear_histograma(
  data = df_math_med,
  x = "starting_salary",  # Variable a graficar
  title = "Distribución del salario inicial de los Estudiantes",  # Título del gráfico
  xlab = "Edad",  # Etiqueta del eje X
  ylab = "Frecuencia",  # Etiqueta del eje Y
  binwidth = 5000,  # Ancho de los bins
  colores = "lightblue",  # Color de relleno
  densidad = TRUE  # Agregar línea de densidad
)

# Guardar el gráfico
guardar_grafico(p_histograma_edad, here("outputs/histograma_edad.png"))
convertir_interactivo(p_histograma_edad)
```




```{r}

# Definir colores y etiquetas para la leyenda
colores_genero <- c("Male" = "blue", "Female" = "red", "Other" = "cyan")
etiquetas_leyenda <- c("Hombres", "Mujeres", "Otro")

# Crear el histograma superpuesto
p_salary_histogram <- crear_histograma_filtrado(
  data = df_math_med,
  filtro_columna = "field_of_study",
  filtro_valor = "Medicine",
  x = "starting_salary",
  fill = "gender",
  title = "Distribución del Salario Inicial en Medicina" ,
  xlab = "Salario Inicial (USD)",
  ylab = "Frecuencia",
  binwidth = 5000,
  colores = colores_genero,
  etiquetas_leyenda = etiquetas_leyenda
)

# Guardar el gráfico
guardar_grafico(p_salary_histogram, here("outputs/histograma_salario_genero.png"))

# Convertir a gráfico interactivo
convertir_interactivo(p_salary_histogram)
```


```{r}
# Crear el histograma usando la función crear_histograma
p_histograma_edad_cancer <- crear_histograma(data = df_usa_cancer, x = "age", 
                                      title = "Distribución de Edad de los Pacientes", 
                                      xlab = "Edad", ylab = "Frecuencia", 
                                      binwidth = 5, colores = "lightblue", densidad = TRUE)

# Guardar la imagen en la carpeta usando here()
guardar_grafico(p_histograma_edad_cancer,  here("outputs/histograma_salario_genero.png"))

# Convertir a gráfico interactivo
p_histograma_edad_interactivo <- convertir_interactivo(p_histograma_edad_cancer)
p_histograma_edad_interactivo

```

```{r}
# Definir colores personalizados para género
colores_genero <- c("Male" = "blue", "Female" = "red")

# Crear el histograma usando la función crear_histograma
p_histograma_edad_genero <- crear_histograma(data = df_usa_cancer, x = "age", fill = "gender", 
                                             title = "Histograma de Edad por Género", 
                                             xlab = "Edad", ylab = "Frecuencia", 
                                             binwidth = 1, colores = colores_genero)

# Guardar la imagen en la carpeta usando here()
guardar_grafico(p_histograma_edad_genero, here("outputs/histograma_edad_genero.png"))

# Convertir a gráfico interactivo
p_histograma_edad_genero_interactivo <- convertir_interactivo(p_histograma_edad_genero)
p_histograma_edad_genero_interactivo
```



# Gráficos de probabilidad

```{r}
p_university_vs_satisfaction <- visualizar_probabilidad_condicional(
  data = df_math_med,
  condicionante = "university_ranking",
  objetivo = "career_satisfaction",
  titulo = "Probabilidad  Satisfacción Laboral según Ranking de la Universidad",
  xlab = "Ranking de la Universidad (Intervalos)",
  guardar = TRUE,
  ruta_guardado = here("outputs/probabilidad_condicional_university_vs_satisfaction.png"),
  bins = 5  # Dividir en 5 intervalos
)

# Mostrar gráfico interactivo
p_university_vs_satisfaction
```

```{r}
p_gender_vs_salary <- visualizar_probabilidad_condicional(
  data = df_math_med,
  condicionante = "career_satisfaction",
  objetivo = "starting_salary",
  titulo = "Probabilidad  Salario inicial según Nivel de Satisfaccion",
  xlab = "Género",
  guardar = TRUE,
  ruta_guardado = here("outputs/probabilidad_condicional_gender_vs_salary.png"),
  bins = 5  # Dividir en 5 intervalos
)

# Mostrar gráfico interactivo
p_gender_vs_salary
```


```{r}
p_empleados_vs_rentabilidad <- visualizar_probabilidad_condicional(
  data = df_news_industry,
  condicionante = "employees",
  objetivo = "profitable",
  titulo = "Probabilidad de Rentabilidad según el Número de Empleados",
  xlab = "Número de Empleados (Intervalos)",
  guardar = TRUE,
  ruta_guardado = here("outputs/probabilidad_condicional_empleados_vs_rentabilidad.png"),
  bins = 4
)

# Mostrar gráfico interactivo
p_empleados_vs_rentabilidad
```



